【裁判字號】    98,判,280
【裁判日期】    980319
【裁判案由】    土地徵收
【裁判全文】
最  高  行  政  法  院  判  決
                                       98年度判字第280號
上  訴  人
即原審原告陳盤東之承受訴訟人.
            甲○○○
訴訟代理人  蔡文彬  律師
上  訴  人  乙○○
            丙○○
            丁○○
            己○○○
兼 上 一人
法定代理人  戊○○
上  訴  人  庚○○
            辛○○
            壬○○
上八人共同
訴訟代理人  張旭業律師
被 上訴 人  行政院
代  表  人  劉兆玄
參  加  人  交通部臺灣區○道○○○路局
代  表  人  李泰明
參  加  人  桃園縣政府
代  表  人  癸○○
上列當事人間土地徵收事件，上訴人對於中華民國96年1月12日
臺北高等行政法院94年度訴字第755號判決，提起上訴，本院判
決如下：
    主  文
上訴駁回。
上訴審訴訟費用由上訴人負擔。
    理  由
一、緣參加人交通部臺灣區○道○○○路局（原交通部高速公路
    工程局，下稱參加人國公局）為辦理中山高速公路工程，申
    請徵收包括桃園縣龜山鄉○○○○○段埤寮小段84、84-3地
    號2筆土地在內之土地（下稱系爭土地），合計面積86.9448
    公頃，前經被上訴人民國（下同）60年2月8日台60內1089號
    令核准徵收並特許先行使用，並經參加人桃園縣政府60年3
    月17日桃府地用字第23796號函公告徵收，公告期滿後其以
    60年4月19日桃府地用字第28759號函通知土地所有權人於60
    年4月23日、26日至29日領取補償費，逾期未領補償費者，
    提存臺灣新竹地方法院（下稱新竹地院）提存所。嗣系爭土
    地應有部分二分之一之原所有權人陳忻之子陳盤東、陳盤谷
    ，及其餘應有部分所有權人陳煌之孫乙○○、丙○○、丁○
    ○等五人，自93年3月31日起多次向被上訴人陳情，主張參
    加人國公局辦理中山高速公路工程徵收系爭土地時，所有權
    人陳忻、陳煌早已死亡，參加人桃園縣政府未通知其繼承人
    領取補償費以及未依法辦理提存，應補辦徵收並給予補償。
    案經內政部93年6月7日台內地字第0930061250號函請參加人
    桃園縣政府函復上訴人等「．．．應無徵收失效．．．應無
    補辦徵收之情形」。陳情人等不服內政部上開公函之處理，
    提起訴願，惟因參加人國公局辦理中山高速公路工程徵收土
    地，係經被上訴人核准徵收，該徵收案是否失效之認定，應
    由被上訴人予以核處，故內政部以93年10月7日台內地字第
    09300622961號函撤銷該部93年6月7日台內地字第093006125
    0號函，並由被上訴人以93年10月7日院授內地字第09300622
    962號函復參加人桃園縣政府「本徵收案並無徵收失效之情
    形，且已辦理提存並辦竣徵收登記，應無補辦徵收之情形」
    在案，陳情人等不服，遂提起本件行政訴訟。嗣於訴訟中因
    上訴人陳盤谷於94年6月30日死亡，由其繼承人己○○○、
    辛○○、戊○○、庚○○、壬○○等於94年9月8日向原審法
    院聲明承受訴訟。
二、上訴人於原審起訴主張略以：本件徵收未依法通知原所有權
    人，且未核發徵收補償費。依當年公告存檔紀錄之土地登記
    簿謄本載明原所有權人陳炘、陳煌之住址，參加人桃園縣政
    府自應以書面將土地徵收之事項告知陳炘及陳煌，惟參加人
    桃園縣政府迄今未能提出業已合法通知之證據，顯見其未踐
    行行為時有效之土地法第227條及土地法施行法第56條第1款
    規定之書面通知程序；補償費發放通知應如何辦理，當時有
    效之土地法雖未規定，然參照司法院釋字第425號解釋之精
    神，應類推適用行為時有效之土地法施行法第56條規定，應
    書面通知原所有權人，參加人桃園縣政府亦無法證明其已為
    通知，且當時陳炘、陳煌2人於系爭土地被徵收前均已死亡
    ，自無可能領取徵收補償費。至於參加人桃園縣政府主張補
    償費已提存一節，並未能提出證據證明，縱認已為提存，其
    乃以業已死亡而無權利能力之陳炘、陳煌為受領權人逕行提
    存，未依債之本旨而為提存，自不生清償效力；又依35年4
    月29日修正之行為時土地法第233條前段規定及司法院釋字
    第110號解釋，足見徵收補償金之發放應於公告期滿15日內
    辦理完竣，且原審法院91年度訴字第2189號判決亦申明上開
    期間乃屬「法定不變期間」，除司法院釋字第516號解釋所
    述之情況外，不得任意延長。被上訴人59年12月1日（59）
    台內字第10907號令延長辦理提存之15日期間至30日，於法
    無據。本件參加人桃園縣政府縱然判斷本件徵收有土地法第
    237條准予提存之情況，亦應於15日之法定不變期間完成。
    系爭土地之徵收自60年3月18日起至同年4月16日止公告1個
    月期滿15日內即60年5月1日，惟參加人桃園縣政府自承係於
    61年3月間提存，顯已逾期，爰請確認系爭土地形成之徵收
    法律關係自60年5月1日起不存在。
三、被上訴人則略以：本件係60年核准徵收，上訴人遲至93年提
    出異議，在此30餘年期間內，其從未主張「公告後15日內發
    放徵收補償費」之瑕疵，是上訴人於30餘年後主張系爭土地
    徵收案失其效力云云，本於權利失效之法理，應認上訴人「
    主張徵收失效」此權利之行使不生效力。且系爭土地經核准
    徵收後，參加人桃園縣政府除辦理公告外，亦將核准徵收及
    補償處分一併通知系爭土地之原所有權人陳炘等2人，雖渠2
    人當時已死亡，惟其繼承人未向地政事務所辦理繼承登記，
    且未依行為時土地法第228條規定在徵收公告期滿後30日內
    將其權利向參加人桃園縣政府備案，故參加人桃園縣政府依
    規定僅能以地政事務所登記簿所載之所有權人為領款通知，
    並無違誤。又依行為時土地法第233條規定及司法院釋字第1
    10號解釋意旨，徵收補償費是否於公告期滿15日內發給之認
    定，應以需用土地人有無於公告期滿15日前將補償地價及其
    他補償費額繳交直轄市或縣（市）主管機關，及主管機關有
    無通知領款人領款，領款人是否處於隨時可領款之狀態以為
    斷，本件補償費之發放業經參加人桃園縣政府於公告期滿後
    ，以60年4月20日桃府地用字第28759號函，通知土地所有權
    人於60年4月23日、26日至29日領取補償費，逾期未領補償
    費者，提存新竹地院提存所，則本件自屬業已發給完竣。至
    於辦理提存期間之規定，依當時土地法第237條文義觀之，
    並非強行規定，亦無期限之明文，縱有未依被上訴人59年12
    月1日（56）台內10907號令釋於公告期滿後16日起1個月內
    辦理提存，也僅生行政責任，尚難指徵收因而失效。又徵收
    補償費之發給，為公法上之給付義務，提存僅是消滅義務之
    方法，未予提存，給付義務依然存在，與徵收是否失其效力
    無關（本院93年度判字第718號判決參照），故系爭土地雖
    遲至61年3月23日，始將補償費辦理提存，惟對其土地徵收
    核准案之效力，並無影響等語，資為抗辯。
四、參加人桃園縣政府主張略以：本件徵收案距今已31年，查詢
    臺灣銀行、新竹地院提存所提供相關資料後，均覆稱「因時
    代年久已經銷燬」。而參加人桃園縣政府保有之土地補償清
    冊，有原土地所有權人之姓名，而領款人處蓋有提存字樣。
    且參加人桃園縣政府電洽臺灣銀行新竹分行查詢陳炘、陳煌
    之相關資料，該行復稱參加人桃園縣政府當初提存時，係使
    用提存字號，並未以姓名辦理，故該行僅能提供相關字號供
    參，並非代表這些提存字號即包含提存陳炘之部分。至於參
    加人桃園縣政府60年3月17日桃府地用字第23796號公告，不
    可能將當時徵收之200多筆地號一一列舉其上，但核准徵收
    計畫書與土地徵收清冊確實均列有系爭土地，此乃無庸置疑
    。參加人桃園縣政府雖未找到相關提存公文，但依據原交通
    部高速公路工程局補償清冊第3頁所載，43地號所有權人為
    黃玉仔，其提存日期為61年3月23日，參照新竹地院提存61
    年現金提存登記簿所載，與提存第146號無誤，另地價清冊
    第4頁，系爭84、84-3地號提存字號為第147號，88地號所有
    權人黃江河等6人，提存日期亦為61年3月23日，參照新竹地
    院現金提存登記簿登載為第148號，由此可證，系爭土地提
    存字號為第147號，且147號提存金額為76,548.3元，金額與
    系爭土地提存金額相符。至於參加人桃園縣政府何以於62年
    間取回，因相關公文均未留存，故無法舉證等語。
五、參加人國公局主張略以：臺灣銀行新竹分行受託辦理本件徵
    收案提存事件不只4件，從第137號到第182號全都保有原始
    憑證。上訴人所舉字號與本件無關，本件提存字號為第147
    號。提存字號第147號中所列90元是提存費、2.7元是狀紙費
    、7元是郵票費，共計99.7元，另外再加上38,976元、4,036
    元、33,636元等3筆金額，正是系爭土地所提存之金額。
六、原審斟酌全辯論意旨及調查證據之結果，略以：依本件徵收
    當時有效之土地法第227條第1項及土地法施行法第56條第1
    款規定，核准徵收案之通知、補償費之發給對象，原則上係
    以徵收公告之日土地登記簿所記載者為準，即應向公告之日
    土地登記簿所記載之土地所有權人，按登記簿上記載之住址
    通知領取補償費。被上訴人令准本件徵收案後，參加人桃園
    縣政府即以60年3月17日桃府地用字第23796號函公告徵收；
    公告期滿後，再以60年4月19日桃府地用字第28759號函通知
    土地所有權人於60年4月23日、26日至29日領取補償費，部
    分地主未受領而提存於新竹地院提存所，部分地主則已蓋章
    受領，此稽之原處分卷附件2、3、10之公告、通知函及補償
    地價清冊節本即明。固然被上訴人始終無法提出當時通知土
    地所有權人之書面資料，惟本件徵收案迄今已有30餘年，徵
    收之土地多達653筆，影響所及不僅只於上訴人而已，如參
    加人桃園縣政府之徵收程序有所瑕疵，在此中山高速公路通
    行數十年中，何以未曾與聞抗爭情事？再由部分土地所有權
    人業已領訖補償費之事實，可以推證參加人桃園縣政府業依
    土地登記簿上所載之住址踐行通知程序，否則各該被徵收地
    主如何知曉辦理受領？本件自無獨排系爭土地之原所有權人
    不予通知之理。況上訴人亦主張原所有權人陳炘、陳煌於本
    件徵收核准前早已死亡，其繼承人因故而未辦理繼承登記，
    則參加人桃園縣政府以當時土地登記簿上所載住址通知，自
    然未能送達原所有權人陳炘、陳煌，此未能通知乃可歸責於
    上訴人，自難以原所有權人之繼承人上訴人陳盤東及陳盤谷
    、陳盤銘未能收受通知，即指參加人桃園縣政府未踐行書面
    通知之程序。另參照司法院釋字第110號解釋，可知並非一
    有逾期發給補償費之事實，即生徵收失效之法律上效果，只
    要需地機關於公告期滿15日內將應補償地價及其他補償費額
    繳交直轄市或縣（市）補償機關，補償機關於法定期間內通
    知應受補償人領取補償費，使受補償人處於隨時可領款之狀
    態，即可認定該當已發給之要件。應受補償人因自己之事由
    不往領取或無法前往領取，致補償費未於法定期間發給完竣
    者，係屬不可歸責於補償機關之事由，阻卻徵收失效之效果
    ，參照依行為後制訂施行之土地徵收條例第20條第3項第3款
    規定，其法理上實相一致，足供佐證（本院93年度判字第71
    8號裁判意旨參照）。本件徵收公告期滿後，參加人桃園縣
    政府以60年4月20日桃府地用字第28759號函，通知土地所有
    權人於60年4月23日、26日至29日領取補償費，逾期未領補
    償費者，提存新竹地方法院提存所，足認本件需地之參加人
    國公局已將補償費額繳交參加人桃園縣政府據以轉發。至於
    系爭土地之原所有權人及其繼承人未能受領，自係肇因於前
    述土地登記簿上關於所有權人及住址記載失真所致，因屬不
    能歸責於被上訴人之事由，自生阻卻徵收失效之效果。再者
    ，參加人國公局提出1紙國庫存款收款書，其上蓋有61年3月
    17日收訖章，載明帳號及戶名為「新竹地方法院提存所61年
    存字第147號」，金額為「76,548.3元」，及1紙為同日收訖
    之代用司法印紙聯單，載明繳款人為「桃園縣政府」，金額
    「90元」，適與系爭土地之徵收補償款為76,648元相符，即
    為本件補償款已提存之事證，似非無據。又新竹地院95年3
    月14日新院雲文檔字第0950000236號函檢附該院61年度現金
    提存登記簿節本，其中案由為「146清償金」、「147清償金
    」、「148清償金」等欄位，領款人姓名「黃玉仔」、「桃
    園縣政府法定代理人吳伯雄」、「黃張冉」，另參加人國公
    局所提出之補償地價清冊第3、4頁之節本，表列各筆土地明
    細暨所有權人、補償費額等項，於各筆明細之記載尾端蓋上
    「提存」2字者，依序在系爭土地上、下方分別有同小段43-
    2、所有權人黃玉仔，及同小段88地號、所有權人為黃江河
    等6人，有該61年現金提存登記簿節本及補償地價清冊第3、
    4頁之節本附於原審卷二第212、242-243頁可憑。兩相對照
    以觀，並佐以參加人國公局提出之國庫存款收款書、代用司
    法印紙聯單上之記載，「147清償金」應即為本件系爭土地
    之徵收補償款，足證系爭土地之徵收補償已經參加人桃園縣
    政府於61年3月17日向新竹地院辦理提存無訛，惟嗣後基於
    不明之原因為參加人桃園縣政府所領回。另參照本院80年度
    判字第94號判決、最高法院39年台上字第1355號判例意旨可
    知，如提存係為已死亡之人辦理，此不合法提存僅不生清償
    效力而已，即提存人之給付義務仍然存在。又非受領權人領
    回提存金，自也不生清償之效力。故上訴人主張本件提存逾
    期、為不合法之提存，及嗣後已經參加人桃園縣政府領回等
    節，均係徵收補償費額已經繳交、並已通知發放等補償費發
    給完竣之法定要件已經具備後之作為，所影響者只是參加人
    桃園縣政府給付義務是否履行，尚不影響徵收之效力。綜上
    所述，本件補償費之發給已符土地法第233條規定，自無徵
    收失效之適用，因而駁回上訴人之訴。
七、上訴意旨復執前詞，並主張：(一)本件被上訴人有無以書面通
    知土地所有權人，為本案徵收是否失效之關鍵，而被上訴人
    始終無法提出相關書面資料。原判決竟以中山高速公路通行
    數十年中，何以未曾與聞抗爭，及其他同案之被徵收人有領
    訖補償費之事實，即認為被上訴人應有書面通知之結論，顯
    有違反行政訴訟法第136條及民事訴訟法第277條規定之違法
    。被上訴人既未舉證有書面通知本案土地所有權人，依土地
    法第227條及土地法施行法第56條第1項、司法院院字第2704
    號解釋及釋字第110號解釋，本案徵收關係不存在，原判決
    亦有違反上開法律之違法。(二)原判決認為只要補償費未於法
    定期間發放完竣，係因不可歸責補償機關者，即阻卻徵收失
    效之效果，惟原判決所引用土地徵收條例第20條第3項第3款
    規定，係在本件徵收後所訂定，依法律不溯及既往原則，無
    法適用於本案；且原判決上開見解將土地所有權人與應受補
    償人混為一談，亦違反行為時有效之土地法第233條前段及
    第237條規定。且依行為時有效之提存法第13條規定，縱被
    上訴人有對陳炘、陳煌為提存，亦因其2人於提存前死亡，
    致無人有權受領被上訴人對前開2人所為提存之提存物而告
    無效，原判決認為上訴人無法受領提存物係不可歸責被上訴
    人事由所致，其見解顯違反提存法第13條規定。再者，上訴
    人否認新竹地院提存號碼為61年存字147號之提存金額及受
    取人為陳炘、陳煌兩人，況且被上訴人並未提出以其二人名
    義為受取人之原始證據云云。
八、本院按：(一)原審原告陳盤東於提起本件上訴後死亡，其繼承
    人甲○○○聲明承受訴訟，經核並無不合，應予准許，合先
    敘明。(二)土地法第233條規定徵收土地應補償之地價及其他
    補償費，應於公告期滿後15日內發給之，係指需用土地人應
    於公告期滿15日內，將應補償地價及其他補償費額繳交直轄
    市或縣（市）地政機關，及該地政機關應於公告期滿15日內
    通知土地所有權人領款，使土地所有權人處於隨時可領取之
    狀態而言。至於同法第237條規定之提存，目的在減輕直轄
    市或縣（市）地政機關之責任，非其義務。直轄市或縣（市
    ）地政機關如已合法通知應受補償人領款，而因應受補償人
    拒絕受領、不能受領或所在地不明，致未能發給，雖未為提
    存，該徵收土地核准案並不因此失其效力，為本院最近之見
    解。又依行為時土地法第227條第1項：「市縣地政機關於接
    到行政院或省政府令知核准徵收土地案時，應即公告，並通
    知土地所有權人及土地他項權利人。」及土地法施行法第56
    條第1款規定「依土地法第227條所為通知，應照左列之規定
    ：一、被徵收土地已登記者，依照登記總簿所載之土地所有
    權人及土地他項權利人姓名住所，以書面通知。」足見核准
    徵收案之通知、補償費之發給對象，係以徵收公告時土地登
    記簿所記載者為準。(三)經查，系爭土地之原所有權人陳炘、
    陳煌於本件徵收核准前已死亡，其繼承人未辦理繼承登記，
    為上訴人於原審所承認，又包含系爭土地在內之土地徵收案
    ，業經被上訴人60年2月8日台60內1089號令核准徵收，參加
    人桃園縣政府即以60年3月17日桃府地用字第23796號函公告
    徵收，公告期滿後，再以60年4月19日桃府地用字第28759號
    函通知土地所有權人於60年4月23日、26日至29日領取補償
    費，部分地主未受領而提存於新竹地院提存所，部分地主則
    已蓋章受領等情，又為原審認定明確，自難以被上訴人未提
    出書面通知之資料，即認定參加人桃園縣政府未依法通知系
    爭土地之所有權人陳炘、陳煌。(四)從而，原審以桃園縣政府
    已於規定期限內通知系爭土地之所有權人陳炘、陳煌領款，
    因陳炘、陳煌早已死亡，其繼承人未辦理繼承登記，致未通
    知其繼承人，而未能於15日發放完畢，該徵收土地核准案並
    不因此失其效力等由，駁回上訴人之訴，業於判決理由內詳
    為論述。上訴人仍執原審爭執之陳詞，指摘原判決違誤，求
    為廢棄，為無理由，應予駁回。
九、據上論結，本件上訴為無理由。依行政訴訟法第255條第1項
    、第98條第1項前段、第104條、民事訴訟法第85條第1項前
    段，判決如主文。
中    華    民    國    98    年    3     月    19    日
                    最高行政法院第六庭
                        審判長法官  吳  明  鴻
                              法官  吳  慧  娟
                              法官  林  茂  權
                              法官  侯  東  昇
                              法官  黃  秋  鴻
以  上  正  本  證  明  與  原  本  無  異
中    華    民    國    98    年    3     月    20    日
                              書記官  伍  榮  陞


司法院資訊處製作；財團法人民間司法改革基金會備份。
